【裁判字號】    97,裁,955
【裁判日期】    970128
【裁判案由】    確認法律關係存在（不存在）
【裁判全文】
最  高  行  政  法  院  裁  定
                                     97年度裁字第00955號
聲  請  人  甲○○
            乙○○
上列聲請人因與相對人臺中縣政府間確認法律關係存在（不存在
）事件，對於中華民國96年6月22日本院96年度裁字第01349號裁
定，聲請再審，本院裁定如下︰
    主  文
再審之聲請駁回。
再審訴訟費用由聲請人負擔。
    理  由
一、按當事人對於本院所為裁定聲請再審，必須原裁定有行政訴
    訟法第273條之情形者，始得為之，此觀同法第283條之規定
    自明。本件聲請人係依行政訴訟法第273條第1項第1款規定
    聲請再審（聲請人誤載為第273條第2項第1款），而該款規
    定「適用法規顯有錯誤者」，係指原裁定所適用之法規與該
    案應適用之現行法規相違背或與解釋、判例有所牴觸者而言
    。至於法律上見解之歧異，聲請人對之縱有爭執，要難謂為
    適用法規顯有錯誤，而據為聲請再審之理由。
二、本件聲請再審意旨略謂：聲請人在臺中高等行政法院（下稱
    原審法院）95年度訴字第299號裁定（下稱原審裁定）之起
    訴聲明係依據「河川地處理原則」，惟本院96年度裁字第13
    49號裁定（下稱原裁定）卻逕指為「依取得時效規定」，顯
    然不實。又河川地處理原則第6點明文規定「行政機關得取
    得之土地，為地方政府因投資開闢新河道而欲取得舊水道河
    川浮覆地」，此顯然是公法關係爭執。原裁定及原審裁定均
    未就此部分為實體審理，又未說明何以河川地處理原則非公
    法關係，即以起訴聲明所無之「依取得時效」，認本件為時
    效取得所有權私權關係發生爭執，顯然有變更起訴聲明之「
    依河川地處理原則」為「依取得時效」之違法。原裁定駁回
    理由係以本案非行政訴訟，但聲請人在原審起訴之聲明，是
    訴請行政法院依河川地處理原則，論究行政機關（即相對人
    ）欲取得之土地是否河川新生地？是否合法？原裁定於前文
    指聲請人主張相對人「依河川地處理原則．．．登記為所有
    人」，卻於後文論斷本案為「取得時效之本案」，理由顯然
    前後矛盾，顯然有未適用河川地處理原則及變更抗告人訴之
    聲明之違法。又聲請人起訴係主張相對人擬依河川地處理原
    則取得並不屬其辦理「大甲溪粵新堤防河川地所有權取得計
    畫書」所產生之河川新生地，因之違反河川地處理原則。按
    河川地處理原則是規範行政機關取得土地之公法上關係規定
    ，並非規範人民取得土地之私法關係規定。故聲請人以確認
    相對人「依河川地處理原則」取得聲請人之土地之登記請求
    權不存在，應屬公法關係，原裁定指本案為「取得時效」屬
    民法，有適用「河川地處理原則」顯有錯誤之違法。從而，
    原裁定有行政訴訟法第273條第1項第1款規定之再審事由。
三、經查，本院原裁定維持原審裁定係以：本件聲請人係以其於
    系爭土地種居多年，依取得時效規定取得土地所有權為由，
    對東勢地政事務所就相對人囑託登記為系爭土地所有權人之
    公告，提出異議，足認本件係對是否因時效取得所有權之私
    權關係發生爭執。聲請人主張相對人依「水道河川浮覆地及
    道路溝渠廢置地所有權歸屬處理原則」，函請東勢地政事務
    所登記為所有權人，以及河川地為公地等情，均與取得時效
    之本案法律關係無涉，是尚難以此逕謂本案為公法關係為由
    ，裁定駁回聲請人之抗告。揆諸首揭說明，核無適用法規顯
    有錯誤之再審事由。又聲請人於原審起訴共有確認訴訟四項
    聲明，嗣後當庭撤回二項聲明，原審法院係依聲請人訴之聲
    明及主張事由予以論斷，認本件涉及私權爭執，應循調處程
    序處理，不得逕行提起行政訴訟，本院原裁定予以維持，駁
    回聲請人之抗告，核無違誤。聲請人聲請意旨仍執陳詞，指
    摘原裁定適用法規顯有錯誤，求予廢棄，非有理由。綜上所
    述，本件再審聲請為無理由，應予駁回。
據上論結，本件再審之聲請為無理由，爰依行政訴訟法第283條
、第278條第2項、民事訴訟法第95條、第85條第1項前段、第78
條，裁定如主文。
中    華    民    國    97    年    1     月    28    日
                    最高行政法院第六庭
                        審判長法官  林  奇  福
                              法官  葉  百  修
                              法官  藍  獻  林
                              法官  林  清  祥
                              法官  吳  明  鴻
以  上  正  本  證  明  與  原  本  無  異
中    華    民    國    97    年    1     月    29    日
                              書記官  章  秀  明


司法院資訊處製作；財團法人民間司法改革基金會備份。
